臺灣高雄地方法院民事判決　
111年度重訴字第61號
原      告  洪清吉  
訴訟代理人  施秉慧律師
            焦文城律師
            葉信宏律師
被      告  洪清瑞  
訴訟代理人  黃偉倫律師
上列當事人間返還不動產事件，本院於民國（下同）111年10月2
5日言詞辯論終結，判決如下：
    主      文
原告之訴駁回。
訴訟費用由原告負擔。
    事實及理由
一、原告主張：原告之父即訴外人洪玉𥵃前向地主即訴外人林迦
    、林孟光承租重測前高雄市○○區○○○段000 ○00000 地號土地
    的一部分建屋。惟洪玉𥵃因故失明而失謀生能力，故迄至55
    年間，已積欠8年地租，而遭地主要求拆屋還地，原告除向
    他人借款以清償地租外，復於同年7月間再向他人借款以向
    林迦、林孟光購買上開承租範圍，並借名登記為洪玉𥵃所有
    （下稱第一次借名登記），地號即為重測前同段240-11、24
    0-49、240-50（地號沿革以及簡稱詳如附表一所示，下合稱
    系爭土地）。洪玉𥵃於72年5月1日死亡，斯時本應將系爭土
    地移轉登記返還予原告，但被告竟趁辦理繼承登記之際，於
    未知會其他繼承人情況下，擅將附表二編號1、2所示之土地
    （即附表一之550-1土地、549土地）登記為其所有。另原告
    於74年間出資於549土地上興建附表二編號3所示之建物（門
    牌號碼：高雄市○○區○○○路00號房屋即附表一之1709建物）
    。1709建物所有權本應歸屬於原告，沒想到被告於建造完畢
    後，擅自以起造人名義將1709建物登記為其所有。原告獲悉
    上情後，被告即向原告表示係為避免申報遺產稅發生問題，
    而暫時出借名義登記，仍認原告方為實際所有權人（下稱第
    二次借名登記，原告稱此次借名登記成立於76年間）。被告
    另建議將附表二編號2、3所示不動產（下稱系爭不動產）抵
    押借款，作為家族投資公款，再以投資所得支付稅捐及貸款
    本息，並由雙方及訴外人洪宏昇等3兄弟共享。原告基於提
    攜、照顧洪宏昇及被告，乃同意將附表二所示不動產借名登
    記被告名下。洪宏昇嗣以附表二編號2、3所示不動產為擔保
    品向華南商業銀行股份有限公司貸款650萬元（下稱系爭貸
    款）。貸款所得款項，除購入門牌號碼高雄市○○區○○街00號
    房地（下稱永興街房地）、於高雄市○○區000地號土地上興
    建建物開設安親班外，餘款則用以投資股票，至系爭貸款之
    本息則以永興街房地之租金、安親班之收入支付，若有不足
    再由原告補貼，雙方以及洪宏昇並因此簽立110年5月31日同
    意書（下稱系爭同意書）。因系爭貸款已清償完畢，無再借
    用被告名義登記之必要，原告已於110年7月7日以存證信函
    向被告為終止系爭不動產借名登記契約之意思表示，並要求
    被告將系爭不動產移轉登記予原告，卻遭被告否認並拒絕。
    因此依第二次借名登記、民法第179條、第549條第1項規定
    提起本件訴訟，請求法院判決被告應將系爭不動產所有權移
    轉登記予原告。
二、被告則以：洪玉𥵃雖遭人毆打而致失明，但雙方之母洪侯設
    勤勉工作且善於理財，陸續購入含系爭土地在內的多筆不動
    產。洪玉𥵃死亡後，洪侯設與子女做成遺產分割協議（下稱
    系爭遺產分割協議），系爭不動產均是其依系爭遺產分割協
    議內容而繼承取得，其中1709建物是其於75年間自行出資申
    請拆除改建為5層樓，原告並未支付1709建物之重建款項，
    況原告本件請求權已罹於時效等等為辯解，並請求法院判決
    駁回原告之訴。
三、雙方不爭執事項：
  ㈠洪玉𥵃承租原高雄市○○區○○○段000○00000地號土地的一部分
    租地建屋，該二筆土地承租範圍嗣後經購買登記為洪玉𥵃所
    有，地號即為重測前同段240-11、240-49、240-50。
  ㈡洪玉𥵃於72年5月1日死亡。
  ㈢被告以繼承為原因，登記為549土地、原550土地、原551土地
    之所有權人。
  ㈣系爭遺產分割協議正本與影本相符。系爭遺產分割協議上原
    告印文（紅色印文部分）為真正。當庭勘驗被告提出之系爭
    遺產分割協議，該協議書紙質泛黃，協議書邊緣略帶黃斑，
    摺痕陳舊，摺痕兩端有裂紋，裂紋處有毛絲，不似新作。（
    重訴卷一第73頁）
  ㈤原550土地及原551土地之坐落位置如78年8 月3 日地籍圖影
    本（被證1)所示。嗣上開二筆土地於98年1月7日辦理合併，
    合併後地號為高雄市○○區○○段000 地號土地，登記為雙方分
    別共有，應有部分均二分之一。嗣後該高雄市○○區○○段000 
    地號土地再於102年1月7日由雙方辦理分割，由被告取得合
    併分割後之550-1 土地，原告則取得合併分割後之550土地
    ），550土地 、550- 1土地分割線是沿著意誠段548 、549 
    地號土地邊界分割，分割後之系爭550 、550-1 地號土地坐
    落位置即如地籍圖（被證3 ）所示。
  ㈥550土地目前之所有人為原告之子。
  ㈦494土地於47年間原登記洪侯設一人名下，但於夫洪玉𥵃去世
    後，是洪玉𥵃之遺產，於73年2月23日以夫妻聯合財產辦理
    所有權登記為洪玉𥵃名下，再於同日辦理繼承登記，由洪宏
    昇一人繼承取得全部，與系爭遺產分割協議不符。（重勞訴
    卷二第169頁、重訴卷二第172頁）
  ㈧494土地徵收補償部分係由洪宏昇一人領取徵收補償的提存款
    部分。（重訴卷二第168 頁）
  ㈨遺產分割協議書上所載之「成功一路60號木造房屋」（下稱
    系爭木屋）已拆除。系爭木屋之所有權，依建物登記謄本，
    由洪清瑞、洪侯設、欒洪三國、黃洪麗英、洪麗美、洪慧霞
    繼承登記，與系爭遺產分割協議所載由洪清瑞一人繼承不符
    。
  ㈩原證10、原證12錄音檔及錄音譯文、被證1-6 形式真正。
  原告除先後擔任檢驗員、大學講師等職務，收入已比一般行
    業為高，且另有經營西藥房及代工酒精等其他收入，其中西
    藥房收入於72年度即有2,986,523元，依當時物價水平收入
    已足以負擔購地及起造房屋之費用。
  系爭土地之沿革如附表一所示。
四、本件爭點即為：雙方有無第二次借名登記之約定？茲敘述本
    院得心證之理由如下：
　㈠原告關於第一次借名登記、第二次借名登記之主張均為被告
    所否認，原告以雙方存在第二次借名登記之理由無非是以：
    ①系爭同意書以及原證11的公款明細、原證15的入金單可資
    證明公款帳以及兄弟三人共享，進而佐證第二次借名登記；
    ②原告曾以原證7的存證信函請求被告返還系爭不動產；③洪
    宏昇之證述可以證明系爭遺產分割協議為僞造，且系爭不動
    產登記在被告名下不是因為繼承登記而是因為借名登記；④
    原告於55年間已有相當的資歷以及資力購買系爭土地以及興
    建1709建物，證人許廷全也證述興建1709建物時洪侯設表示
    錢的部分洪侯設會負責，且洪侯設曾稱年輕時錢是洪侯設賺
    的，去媳婦後，錢都是大媳婦（指原告之配偶）賺的，可見
    1709建物不是被告出資興建，應是原告出資；⑤對照原證12
    的錄音譯文，被告亦承認系爭土地是原告出面購買，系爭土
    地不是洪玉盞之財產，加上原證13、14的黃洪麗英、洪麗美
    的證明書足以證明系爭土地為原告購買及第一次借名登記，
    進而佐證第二次借名登記之存在為其論據。
　㈡依照上開原告所述，可知原告所提均為間接證據，並無直接
    證據可以證明第二次借名登記的存在。再者，系爭同意書右
    下角記載日期為110年5月31日，與原告所稱76年間成立的第
    二次借名登記時間相距甚遠，同意書之內容則是有關於永興
    街房地為兄弟三人共同出資，扣除費用成本如何分配等等內
    容，均與借名登記無關，顯不足證明第二次借名登記。549
    土地、1709建物雖提出作為系爭貸款之擔保，但兄弟合力經
    營事業，各自出力本屬常情，不能因此推認此是基於借名登
    記所為。至於原告以存證信函對被告為請求，性質上為原告
    單方主張，不足證明第二次借名登記。再佐以98年間雙方就
    共有的原550土地以及原551土地辦理合併登記，再於102年
    間沿各自所有之548土地、549土地邊界辦理分割，由原告取
    得合併分割後之550土地，被告則取得550- 1土地之所有權
    ，各自權利義務已經清楚。如果真有第二次借名登記存在，
    原告在上開合併分割的過程中，直接要求被告將土地登記給
    原告或原告指定之人即可，何須再把土地登記給被告。原告
    主張第二次借名登記之情節，與常情有違，難以採信。原告
    雖主張被告辦理550土地、551土地合併時原告並不知情，但
    依照高雄市政府地政局新興地政事務所111年6月13日函覆之
    原550土地、原551土地辦理合併之資料，於登記申請書上明
    確記載附繳證件1.所有權狀正本4份。而原550土地、原551
    土地為雙方各自應有部分1/2，足見當時是有提出原告之所
    有權狀才可以辦理合併，原告主張對原550土地、原551土地
    辦理合併不知情，顯不可採。
　㈢494土地於47年間原登記洪侯設一人名下，但於夫洪玉𥵃去世
    後，是洪玉𥵃之遺產，於73年2月23日以夫妻聯合財產辦理
    所有權登記為洪玉𥵃名下，再於同日辦理繼承登記，由洪宏
    昇一人繼承取得全部，494土地徵收補償部分也是由洪宏昇
    一人領取徵收補償的提存款等等，為雙方所不爭，且有高雄
    市政府地政局111年6月13日函文暨所附之提存書以及本院民
    事科查詢簡答表可以證明，足以認定。證人洪宏昇雖證稱：
    沒有看過系爭遺產分割協議，這是被告自己執筆，印章也來
    路不明，沒有經過其同意，至於其他人的部分其不知道。洪
    玉篕過世之後，遺產有無分割，其不知情，被告有說暫時登
    記等等。但是，494土地既然是辦理繼承登記為洪宏昇所有
    ，且洪宏昇事後也領取494土地的徵收補償款，如果沒有遺
    產分割協議，洪宏昇憑何辦理繼承登記？洪宏昇如果否認系
    爭遺產分割協議，又為何獨領徵收補償款？又繼承人間如無
    達成遺產分割協議，洪宏昇豈可獨得徵收補償款而不受其他
    繼承人請求？洪宏昇上開證述顯然不實，不足為採。至於49
    4土地依照系爭遺產分割協議本是由洪宏昇分得95/100，其
    餘洪侯設、欒洪三國、黃洪麗英、洪麗美、洪慧霞各分得1/
    100，嗣後登記雖登記為洪宏昇獨有，但遺產分割協議簽立
    後，繼承人就局部小細節為新的合意，尚不影響整個協議之
    成立。又縱使系爭遺產分割協議確實為虛僞，涉及者也是如
    何重新分配洪玉𥵃遺產之問題，不足以證明第二次借名登記
    之存在。
　㈣被告為1709建物之起造人，此有高雄市政府工務局111年6月3
    0日函文暨所附之1709建物建築執照、使用執照相關卷宗，
    以及雙方不爭執為真正之合約書（被證5）、工程款收款簽
    收單（被證6）可以為佐證，證人許廷全也證稱：洪侯設找
    其蓋1709建物，交代其工程款以及工程進行都與被告接洽，
    合約書是其與被告簽立，每次收款都是被告拿錢給許廷全，
    且都有收據等等明確（本院卷一第83、84、86頁），可以相
    信被告為出資興建1709建物之所有權人。原告雖舉證以證明
    其於55年間已有相當的資歷以及資力購買系爭土地以及興建
    1709建物，但原告有資力不代表原告就有出資（至於原告有
    無出資購買系爭土地部分另於後述）。證人許廷全雖證述興
    建1709建物時洪侯設表示錢的部分洪侯設會負責，且洪侯設
    曾稱年輕時錢是洪侯設賺的，娶媳婦後，錢都是大媳婦（指
    原告之配偶）賺的等等，但是許廷全上開證述只能證明洪侯
    設曾對許廷全表示會對工程款負責，至多只能解釋洪侯設有
    保證工程款支付之意思，不代表被告交付給許廷全的工程款
    是洪侯設所支付。許廷全雖證稱：錢應該是洪侯設拿出來的
    （本院卷一第84頁），但是許廷全就此已明確證稱：每次都
    是被告拿錢給許廷全，會知道錢是洪侯設拿出來的是因為洪
    侯設說錢的事情她會負責（本院卷一第86頁）。依此足見許
    廷全所稱知道錢是洪侯設拿出來等等，純粹是證人自己的臆
    測，並非證人之親身見聞，不能證明1709建物為原告出資，
    也不能以此推論第二次借名登記存在。
　㈤原告雖再以原證12錄音譯文、原證13、14的黃洪麗英、洪麗
    美的證明書以及自己的資歷資力證明資料以證明第一次借名
    登記，進而佐證第二次借名登記之存在。惟查，經本院多次
    詢問，原告明確表示沒有要依第一次借名登記法律關係為請
    求。因此，縱認第一次借名登記存在，在原告沒有對洪玉𥵃
    之繼承人請求返還之前，被告既然已經依照繼承法律關係辦
    妥繼承登記，被告顯然無須多此一舉在76年間另行與原告成
    立另一個借名登記法律關係，原告上開證據顯無從證明原告
    之主張。且因第一次借名登記是否成立與第二次借名登記無
    直接必然關聯，因此原告請求傳訊黃宗興，以證明洪清吉與
    黃洪麗英簽署證明書的經過，以及黃洪麗英暸解證明書之内
    容等等，即無再為調查之必要。
六、綜上所述，原告不能證明雙方間有第二次借名登記法律關係
    存在，原告依民法第179條、第549條第1項訴請被告將系爭
    不動產移轉登記予原告，即無理由，應予駁回。
七、本件事證已臻明確，其餘雙方主張、陳述暨所提之證據，經
    審酌均與本院前揭判斷不生影響，因此不一一詳予論述，一
    併說明之。
八、訴訟費用的負擔：民事訴訟法第78條。
中　　華　　民　　國　　111 　年　　11　　月　　15　　日
                  民事第九庭  法　官  黃宣撫
以上正本證明與原本無異。
如不服本判決，應於判決送達後20日內向本院提出上訴狀並表明
上訴理由，如於本判決宣示後送達前提起上訴者，應判決送達後
10日內補提上訴理由書（須附繕本）。
中　　華　　民　　國　　111 　年　　11　　月　　16　　日
                              書記官  吳紫瑄　　
附表二：
編號 不動產地號、建號 備註 1 高雄市○○區○○段00000地號土地（權利範圍全部）   乃自重測後之高雄市○○區○○段000地號土地分割出，被告於分割前之登記權利範圍為1/2，分割後，由被告取得550-1地號土地全部 2 高雄市○○區○○段000地號土地（權利範圍全部）  3 高雄市○○區○○段0000○號建物即門牌號碼高雄市○○○路00號房屋（權利範圍全部）